臺灣高等法院刑事判決
109年度交上訴字第126號
上  訴  人  臺灣新北地方檢察署檢察官
上  訴  人  
即  被  告  張役祥


指定辯護人  本院公設辯護人陳德仁
上列上訴人因被告殺人未遂等案件，不服臺灣新北地方法院108
年度交訴字第33號，中華民國109年4月24日第一審判決（起訴案
號：臺灣新北地方檢察署107年度調偵字第3016號），提起上訴
，本院判決如下：
    主  文
上訴駁回。
    事  實
一、張役祥於民國107年4月11日23時46分許，駕駛車牌號碼0000
    -00號自用小客車（下稱A車）搭載友人蘇勇臣途經新北市○○
    區○○路000號1樓燒烤店外，蘇勇臣無故朝車窗外在燒烤店外
    之賴宗宜等人叫囂。嗣張役祥沿新北市永和區永貞路行駛至
    中正路口，見賴宗宜走向A車，遂將A車緊急煞停在上開路口
    ，於倒車時，疏未注意後方行人穿越道上適有行人吳國勢徒
    步行經，因此不慎撞擊吳國勢之身體，致吳國勢當場倒地，
    受有頭部外傷併右側額葉挫傷性腦出血之傷害，並導致語言
    能力受損，迄至108年4月15日仍無進步改善之身體或健康重
    大不治或難治之重傷害結果（涉犯過失致重傷部分，業經撤
    回告訴）。詎張役祥雖知肇事致人受傷，竟基於肇事致人傷
    害而逃逸之犯意，未下車察看、採取協助吳國勢就醫、報警
    等必要措施，亦未留下聯絡方式之情況下，即駕駛上開車輛
    逃逸。嗣經路人提供報警處理，始為警循線查悉上情。
二、案經吳國勢之配偶吳陳鴦訴請新北市政府警察局永和分局報
    告臺灣新北地方檢察署檢察官偵查起訴。
    理  由
壹、證據能力部分：
    檢察官及上訴人即被告張役祥（下稱被告）、辯護人對於本
    院作為得心證依據之被告以外之人於審判外陳述，均全部同
    意作為證據，本院審酌各項證據作成時之狀況，認為並無不
    可信或不適當之情事，依刑事訴訟法第159條之5第1項規定
    ，均有證據能力。至其餘非供述證據，本院查無有何違反法
    定程序取得之情形，應認俱有證據能力。
貳、實體部分：
一、認定事實所憑證據及理由：
    上揭事實，業據被告張役祥於警詢、偵訊、原審及本院審理
    中均坦承不諱（見偵查卷第15至16、91頁；原審交訴卷二第
    81頁；本院卷第97、125頁），且與證人即同車友人蘇勇臣
    於警詢之陳述、證人賴宗宜於警詢、偵查及原審審理時之證
    述、證人即警員吳宗隆、林偉翔於原審審理時之證述均互核
    一致（見偵卷第21至25頁；調偵卷第265至268頁；原審交訴
    卷一第358至363頁、卷二第48至72頁），並有原審勘驗筆錄
    及勘驗監視器畫面截圖、新北市政府警察局永和分局翻拍監
    視器錄影畫面截圖、A車車損照片、車輛詳細資料報表、佛
    教慈濟醫療財團法人台北慈濟醫院107年4月19日、同年5 月
    24日、108年11月29日開具吳國勢之診斷證明書及107年12月
    31日、108年5月2日慈新醫文字第1072138號、第1080618 號
    函檢附之病歷資料影本、醫療影像光碟及病情說明書在卷可
    稽（見原審交訴卷一第234至236、243至248、253頁；偵卷
    第45、49、51至61、63至79、93頁；調偵卷第13至260、361
    至365頁），足認被告之任意性自白核與事實相符。
二、論罪之理由：
  ㈠按肇事逃逸罪中有關「肇事」部分，可能語意所及之範圍，
    包括「因駕駛人之故意或過失」或「非因駕駛人之故意或過
    失」（因不可抗力、被害人或第三人之故意或過失）所致之
    事故，除因駕駛人之故意或過失所致之事故為該條所涵蓋，
    而無不明確外，其餘非因駕駛人之故意或過失所致事故之情
    形是否構成「肇事」，尚非一般受規範者所得理解或預見，
    於此範圍內，其文義有違法律明確性原則，此違反部分，應
    自本解釋公布之日起失其效力，有司法院釋字第777號解釋
    可參。查被告乃因過失肇致本案事故，依上開解釋意旨，本
    為肇事逃逸罪之文義所涵蓋，是核被告所為，係犯刑法第15
    8條之4之肇事致人傷害逃逸罪。
  ㈡本案無自首減輕之適用：
　　按刑法第62條所謂發覺，非以有偵查犯罪權之機關或人員確知其人犯罪無誤為必要，而於對其發生嫌疑時，即得謂為已發覺。被告固於案發後委請證人蘇勇臣返回現場處理後續，證人蘇勇臣亦於警詢時陳稱：被告事後有請我馬上下車回到現場查看狀況，並協助處理後續的事情等語（見偵卷第25頁）。然據證人即警員吳宗隆於原審審理時證稱：我事發當時因為勤值中心通知有交通事故，所以到場處理，到場時，傷者已由救護車送走，被告及被告友人均無在現場，是向路人詢問才知道有人肇事逃逸，當時不知道肇事者身分，是民眾提供車號，回去調閱監視器，大概經過1個小時左右，全案移給派出所，辦理期間我沒有接到被告或被告友人打電話來說是被告肇事等語（見原審交訴卷一第358至363頁）。又證人即警員林偉翔於原審審理時則證稱：我沒有到車禍現場，是在所內單獨備勤，處理後續製作筆錄及調閱監視器畫面，是與吳宗隆交接在場人資料和電話，先連絡蘇勇臣，他在電話中表示當時開車者為被告，調閱監視畫面發現，被告駕駛A車有返回現場，但返回後就離開，只留蘇勇臣下來做後續處理，無法從監視器畫面的時間判斷被告回到現場時，救護車是否已經離開，也不清楚被告有無委託蘇勇臣自首等語（見原審交訴卷二第62至72頁）。是警員到場時，被告已經離開，雖無法確知其犯罪，但從現場目擊者所述及監視錄影畫面所示，已可得知肇事車輛，進而開始追查肇事之駕駛人，並進而聯繫蘇勇臣，並從詢問蘇勇臣之過程中得知被告為本案車禍肇事案件之駕駛人等情，足認警方已對被告產生嫌疑，要屬「已發覺」犯罪之情形，揆諸前揭說明，被告並未對「未發覺」之罪自首，自無從依刑法第62條前段規定減輕其刑，附此敘明。
  ㈢本案有刑法第59條酌減其刑之適用：
　　被告所犯之刑法第185條之4肇事致人傷害逃逸罪，其法定刑
    係「1年以上7年以下有期徒刑」，然同為肇事逃逸者，其原
    因動機不一，犯罪情節亦未必盡同，造成危害社會之程度自
    屬有異，法律科處此類犯罪，所設之法定最低本刑卻屬相同
    ，且縱量處最低法定刑，仍無從依法易科罰金或易服社會勞
    動，不可謂不重。查被告坦認犯行，事後已與被害人之法定
    代理人（即監護人）吳寶英達成調解，除強制險外，願再給
    付被害人新臺幣（下同）177萬元，並已於調解成立當日給
    付27萬元，其餘願自109年5月起每月分期給付2萬元至清償
    完畢，並徵得告訴人及被害人之法定代理人之諒解，告訴人
    具狀撤回過失致重傷之告訴等情，有臺灣新北地方法院109
    年度司附民移調字第572號調解筆錄及告訴人撤回告訴狀在
    卷可參（見原審交訴卷二第139至141頁），且被告於事後開
    車返回現場，並委請證人蘇勇臣留在現場處理，已如前述，
    是相較於犯後逕自逃逸，並未委託他人處理，或犯後否認犯
    行且拒絕彌補被害人之肇事者而言，被告本案所犯之犯罪情
    節相對較輕，是綜其犯罪情狀以觀，縱科以最低度法定刑即
    有期徒刑1年仍嫌過重，有情輕法重之情，爰依刑法第59條
    之規定，酌減其刑。
叁、無罪部分（即檢察官起訴殺人未遂部分）：
一、公訴意旨略以：被告於事實欄一所示時、地，基於殺人之故
    意，將A車緊急煞停在上開路口，隨後以弧形急速往證人賴
    宗宜方向倒車，在撞上證人賴宗宜之前先撞倒被害人吳國勢
    ，證人賴宗宜始倖免於難（被告涉犯殺人未遂部分，未據證
    人賴宗宜提起告訴），因認被告涉犯刑法第271條第2 項、
    第1項之殺人未遂罪嫌等語。
二、按犯罪事實應依證據認定之，無證據不得認定其犯罪事實，
    刑事訴訟法第154條第2項定有明文；次按認定不利於被告之
    事實，須依積極證據，苟積極證據不足為不利於被告事實之
    認定時，即應為有利於被告之認定。查任何故意犯罪之行為
    ，一般皆源於犯罪之動機，尤在殺人之重罪，行為人係以欲
    置被害人於死地戕害其生命為目的，通常應有其犯罪動機之
    存在，或為情殺、仇殺、財殺等目的而殺人，均應有其殺人
    之動機，始足以形成殺人之意思，進而為殺人之決意，而著
    手參與殺人（最高法院79年台上字第3418號判決參照）。是
    殺人罪之成立，須有殺人之動機，進而於實施殺害時，即具
    有使他人喪失生命之故意，否則尚難以殺人未遂相繩。
三、公訴意旨認被告另涉殺人未遂罪嫌，無非以監視錄影畫面攝
    得之被告駕駛A車，採弧形急速倒車方式，往證人賴宗宜方
    向倒車為主要論據。
四、訊據被告固坦承有於事實欄一所示時、地，將A車緊急煞停
    在上開路口，隨後弧形急速倒車，撞擊到被害人吳國勢，致
    吳國勢受有上開傷害之事實，惟堅決否認有殺害證人賴宗宜
    未遂之犯行，辯稱：我不認識賴宗宜及吳國勢，是蘇勇臣不
    知道什麼原因與路邊人士起口角，後來在路口蘇勇臣叫我停
    車，說要回去跟他們理論，但當時他們一群人追上來，我緊
    張不小心打到倒車檔，後來感覺撞到東西，我就馬上停下來
    ，離開現場，如果我要故意撞別人，就不會停下來，我沒有
    殺人犯意等語。辯護人亦為被告辯護稱：被告並不認識證人
    賴宗宜等人，當天也不是被告與賴宗宜等人起口角，不可能
    有殺人犯意，由監視器畫面可看出被告駕駛A車出上開路口
    時，是有些微右偏才停下來，故倒車時方向盤沒有回正，所
    以倒車才有弧度，且賴宗宜亦未提出任何刑事告訴等節。
五、經查：
  ㈠經原審勘驗現場監視器錄影畫面結果如附件所示，可知A車於
    23時46分7秒時開始啟動往後直行，9秒時開始略偏右往後方
    倒車行駛，是故被告在短短2秒內確有檢察官所指「弧形急
    速往賴宗宜方向倒車」等情。然依當時情況，證人賴宗宜是
    向左轉面向A車，停止站立在被害人吳國勢行向前方，是此
    時證人賴宗宜相較於被害人吳國勢，顯然在時間或空間上均
    較有迴避A車之可能性，倘被告係故意以向後倒車方式殺害
    證人賴宗宜，則理應以讓其較無時間與空間迴避之方式為之
    。然證人賴宗宜在A車撞上被害人吳國勢之同一秒，僅往後
    退幾步即閃過A車，可見被告雖有「弧形急速倒車」之客觀
    情況，然在倒車方向及速度上尚有節制，所以證人賴宗宜仍
    有時間閃避，尚不致因此有現實上之急迫危險。且下一秒，
    A車倒車至賴宗宜前方後，即停止倒車，是故被告撞上吳國
    勢後，並無持續往賴宗宜方向倒車，是被告辯稱並無殺害賴
    宗宜之犯意，尚非全然無據。
  ㈡又證人賴宗宜於警詢、偵查及審理中證稱：當時下班後在燒
    烤店外與友人聊天，莫名其妙一台車過去，友人蕭富國說有
    人罵三字經，但自己與友人都沒有跟車內的人對話，也不清
    楚罵什麼或是車內的誰罵三字經，只記得後來車子打倒退檔
    撞到老人，自己站的地方離車禍現場差不多9公尺，自己並
    不認識被告，沒有被撞到，也沒有任何傷勢，該車應該不會
    想撞自己，因當時自己才往前走不到一半距離，差不多4.5
    公尺，看到被害人倒下去時，我記得還有一段距離，我嚇到
    ，往旁邊跳，當下並未報警，事發後與友人也沒有討論這件
    事等語（見偵卷第21至22頁、調偵卷第266至268頁、原審交
    訴卷二第48至61頁）。由證人賴宗宜上開證述可知，被告固
    有弧形急速倒車之舉，然就其主觀認知上認為距離A車尚有
    一段距離，自己並無急迫危險，且事後亦未報警或與朋友討
    論此事，可見對於A車向後倒車，亦不以為意，與上開勘驗
    結果即被告在倒車方向及速度上尚有節制，所以賴宗宜仍有
    時間閃避之結果相符，亦可證明被告應無殺害證人賴宗宜之
    故意。
  ㈢另被告與證人賴宗宜均陳稱與對方素不相識，被告友人即證
    人蕭富國於偵查時亦證稱，被害人吳國勢被撞之前，證人賴
    宗宜沒有與該車的人發生爭吵等語；同在現場之證人即蕭富
    國之女友何昆芷於檢察官詢問A車是否原本要撞證人賴宗宜
    時，亦證稱我不知道是不是這樣，我不能猜想等語（見調偵
    卷第269、299頁）。由上開證詞亦可知，被告與證人賴宗宜
    並未因蘇勇臣叫囂一事而有爭吵，況且無故朝車窗外在燒烤
    店外之賴宗宜等人叫囂者為蘇勇臣，因此殊難想像被告會因
    此即萌生殺人之動機。再者，現場目擊之人從旁觀看亦不能
    確認駕駛A車之被告有衝撞證人賴宗宜之意圖，是本案尚難
    僅因被告所駕車輛上之友人蘇勇臣與路人賴宗宜相互叫囂一
    節，即認為被告有殺人之動機，進而就被告所為「弧形急速
    往賴宗宜方向倒車」之舉，認為被告倒車時即有使證人賴宗
    宜喪失生命之殺人故意存在。
六、綜上所述，本案並無其他積極證據足資佐證被告確有殺人之
    犯意。本案既乏補強證據可佐被告確有如起訴意旨所指之罪
    嫌，即難使本院形成被告有罪之確信，則依首揭法條及判例
    意旨之說明，既然不能證明被告犯罪，自應為無罪之諭知。
肆、維持原判決及駁回檢察官上訴之理由： 
一、原審認被告犯肇事致人傷害逃逸罪，且有情輕法重之情形，
    因此適用刑法第185條之4、第59條規定，並以行為人之責任
    為基礎，審酌被告因倒車過失肇事導致被害人受重傷，並未
    為適當之救護及協助即離開現場，固屬不該，然兼衡其為高
    中畢業，職業為工人，月薪約4萬元，離婚，要扶養身心障
    礙之父親及高中一年級之外甥（見原審交訴卷二第84頁），
    及其前述之犯罪動機、目的、手段、犯罪情節，暨其犯後坦
    承犯行及與被害人之法定代理人達成調解且已賠償部分金額
    之犯後態度等一切情狀，量處被告有期徒刑6月。復說明被
    告前因另案遭判處有期徒刑，易科罰金執行完畢迄今尚未滿
    5年，是本案即與刑法第74條第1項第1款、第2款所示緩刑要
    件不符，因此無從宣告緩刑之理由。另就被告被訴殺人未遂
    部分，為無罪之諭知，業詳細說明證據取捨之依據及認定之
    理由，核其原審之認事用法均無違誤，有罪部分之量刑及不
    為緩刑之諭知亦無不當，並未逾越法定刑度，客觀上亦無裁
    量權濫用，顯失衡平之情事，是應予維持。
二、檢察官上訴指摘原審就被告殺人未遂罪判處無罪部分有誤，
    認為依照現場目擊證人賴宗宜及蕭富國之證言，以及現場監
    視錄影畫面可知被告非直線倒車，而係弧形倒車，佐以被害
    人吳國勢所受傷害，可知被告急速倒車之力道之強，被告當
    可預見以此種方式倒車會造成他人死傷，仍執意為之，今僅
    因撞及被害人始停車，如被害人吳國勢未遭撞擊，以被告倒
    車之速，理應會造成證人賴宗宜受傷，難認無殺人故意之未
    必故意。另被告上訴意旨認為原審量刑過重，認為被告有委
    請他人回現場處理，僅因在場民眾情緒高漲，因此不得不離
    開現場，請求從輕量刑。惟查：
　㈠原審已據被告與證人賴宗宜、蘇勇臣、吳宗隆、林偉翔之證
    述，以及現場監視錄影畫面攝得畫面、證人賴宗宜、被害人
    吳國勢及被告所駕車輛倒車時之速度與行向等相對位置，綜
    合研判，說明不認為被告有殺人之直接或間接故意之理由，
    且以與證人賴宗宜生叫囂情事者並非被告，被告倒車撞擊被
    害人吳國勢時，與證人賴宗宜間尚有間距，證人賴宗宜雖有
    往旁跳開閃躲之舉，其亦表示僅屬嚇到之反應（見調偵卷第
    268頁），綜此難認被告有何殺人之主觀犯意。
　㈡又按量刑之輕重，係屬事實審法院得依職權自由裁量之事項
    ，苟已斟酌刑法第57條各款所列情狀，而未逾越法定刑度，
    不得遽指違法。查原判決就被告肇事致人傷害逃逸部分，已
    在刑法第59條酌減其刑之前提下，考量刑法第57條各款規定
    等一切事項後，始予量刑，並未逾越法定刑度，客觀上亦無
    裁量權濫用，顯失衡平之情事。
　㈢綜上各情，均經原審詳細說明證據取捨之依據及認定犯罪事
    實、量刑之理由，核原審之認事用法均無違誤，量刑亦屬妥
    適，已如前述。是檢察官與被告上訴意旨猶執前陳詞指摘，
    俱無理由，均應予駁回。
據上論斷，應依刑事訴訟法第368條，判決如主文。
本案經檢察官何克凡提起公訴，檢察官陳怡廷提起上訴，檢察官
林宏松到庭執行職務。
中　　華　　民　　國　　109 　年　　9 　　月　　29　　日
　　　　　　　　　刑事第二十一庭審判長法　官  許宗和
　　　　　　　　　　　　　　　　　    法　官  章曉文
　　　　　　　　　　　　　　　　　　  法  官  黃玉婷
以上正本證明與原本無異。
殺人未遂部分檢察官如不服本判決，應於收受送達後20日內向本
院提出上訴書狀，惟須受刑事妥速審判法第9條限制。其未敘述
上訴之理由者，並得於提起上訴後20日內向本院補提理由書(均
須按他造當事人之人數附繕本)「切勿逕送上級法院」。
刑事妥速審判法第9條：
除前條情形外，第二審法院維持第一審所為無罪判決，提起上訴
之理由，以下列事項為限：
一、判決所適用之法令牴觸憲法。
二、判決違背司法院解釋。
三、判決違背判例。
刑事訴訟法第 377 條至第 379 條、第 393 條第 1 款之規定，
於前項案件之審理，不適用之。
其餘部分如不服本判決，應於收受送達後20日內向本院提出上訴
書狀，其未敘述上訴之理由者並得於提起上訴後20日內向本院補
提理由書（均須按他造當事人之人數附繕本）「切勿逕送上級法
院」。
                                      書記官  傅國軒
中　　華　　民　　國　　109 　年　　9 　　月　　29　　日
附錄：本案論罪科刑法條全文
中華民國刑法第185 條之4 ：
駕駛動力交通工具肇事，致人死傷而逃逸者，處1 年以上7 年以
下有期徒刑。

附件（原審交訴卷一第234至235、243至246頁）　  　
監視錄影畫面顯示之時間 勘驗內容 23時45分55秒 被告駕駛之A車出現在將近永貞路口，沿永貞路往永利路方向略偏右往前行駛。 23時46分 A車停止在轉彎虛線與被害人吳國勢橫越之斑馬線間的路口。 23時46分7秒 被害人吳國勢穿越斑馬線走至A車後方的斑馬線上，此時證人賴宗宜沿永貞路路邊往永利路方向行走，經過車輛停等線時，A車開始啟動往後直行。 23時46分9秒 A車倒車直行至永貞路上斑馬線邊時，開始略偏往右後方倒車行駛，此時吳國勢偏向右直走至斑馬線邊，賴宗宜則向左轉面向A車，停止站立在吳國勢前方。同一秒，A車已倒車撞上吳國勢時仍繼續倒車，此時賴宗宜則往後退幾步至永貞路路邊閃過A車，A車倒車至賴宗宜前方後停車。 23時46分10秒 A車停止倒車。 23時46分11秒 A車開始向前沿永貞路往永利路方向行駛，消失在畫面上。